【裁判字號】    89,自,75
【裁判日期】    900409
【裁判案由】    傷害等
【裁判全文】
台灣基隆地方法院刑事判決                            八十九年度自字第七五號
    自  訴  人  丙○○
    代  理  人  甲○○
    被      告  乙○○
右列被告因詐欺等案件，經自訴人提起自訴，本院判決如左：
    主      文
乙○○無罪。
    理      由
一、自訴意旨略以：被告乙○○意圖為自己不法之所有，趁自訴人丙○○經商失敗在
    家，詐騙自訴人購買保險，自訴人首肯後，便於八十九年三月二十日、二十二日
    及二十三日，分別購買安泰、國泰、新光三家人壽保險公司之保險；被告旋於八
    十九三月二十四日凌晨，唆使證人吳仁鎮，在基隆市○○路九號自訴人之住處前
    ，持拐杖將自訴人毆打成傷，以便領取「意外險」保險金。八十九年四月間，安
    泰、國泰兩家保險公司意外險理賠下來，自訴人與被告一同前往桃園彰化銀行，
    以被告名義開戶，並將二張支票保險理賠金新台幣（下同）七萬六千元，交付被
    告存入帳戶，被告將錢提領而佔為己有。嗣因自訴人得知其被傷害，係有心人指
    使，為顧及自身安危，乃於八十九年七月十六、十七、十八日，偕同被告及代理
    人甲○○，一同前往該三家公司解除契約，取得和解金一百零七萬元之支票，仍
    交付被告存入該帳戶。被告竟將其全部提出，只付自訴人七萬餘元，其餘全部佔
    為己有，因認被告涉有刑法二百七十七條第一項之傷害、第三百三十九條第一項
    之詐欺取財（勸買保險部分）、刑法第三百三十五條第一項之侵占、第三百四十
    二條第一項之背信（提領存款部分）罪嫌云云。
二、自訴人認為被告涉有前述犯行，並提出證人新昆明綜合醫院診斷證明書、證人吳
    仁鎮簽署之和解書、自訴人致安泰公司之聲明書各一紙及收據二紙為證。
三、訊據被告堅決否認其有被訴之犯行，辯稱：自訴人實係彼等領取保險金之保險人
    頭。當人頭可以賺取佣金。該一０七萬元是自訴人和被告一起分三次前往提領；
    提款之後，代理人分得三十六萬六千元、翁金國分得二十七萬元，自訴人分得二
    十九萬多元，被告才分得八萬餘元。因代理人及翁金國部分，被告已事先支付，
    才予扣除；自訴人又積欠其費用，其才只交付自訴人十餘萬元。嗣因被告發現自
    己行為錯誤，不願再配合涉入，代理人竟唆使自訴人提出自訴。其既未傷害，亦
    未詐欺、侵占及背信等語。
四、按犯罪事實應依證據認定之，無證據不得推定其犯罪事實，刑事訴訟法第一百五
    十四條定有明文。次按被告之自白不得作為有罪判決之唯一證據；仍應調查其他
    必要之證據，以察其是否與事實相符，刑事訴訟法第一百五十六條第二項亦規定
    甚詳。申言之，被告之自白縱使具有任意性，苟無補強證據，亦無從擔保自白之
    真實性，以是之故，立法推定其證據證明力不足，必待第二證據即補強證據出現
    ，始得察其自白是否與事實相符。被告以外之人所為之供述證據，無論出於共犯
    、同案被告、被害人、告訴人或證人，其證據價值更為薄弱，縱使證人有具結偽
    證之處罰，亦無從擔保其證言之真實性，如係此等之人所為單一之指述，當然推
    定其證據證明力不足，無需探究其指述之真實性如何。此所以有數量法則（數量
    規則）之產生。蓋數量法則乃證據容許性規則之一，而補強法則乃數量法則之一
    。除前述被告之自白必須補強證據加以補強外，主要待證事實需有證人（廣義證
    人包括共犯、同案被告、被害人、告訴人等）二人以上，亦即單一證人之證言，
    仍須依其他第二證據加以補強（見陳樸生著刑事證據法第七章第三節第五三四頁
    ）。進而言之，自白係被告之認罪行為，其證據證明力最強，立法猶規定不得作
    為有罪判決之唯一證據；則舉重以明輕，被告以外之人之指述或證述，尤亦不得
    作為有罪判決之唯一證據。何況，告訴人或被害人與被告之利益相反，其指述係
    以使被告受刑事追訴為其主要目的；因此，縱其指述並非單一，仍不得僅以其指
    述而為有罪判決之唯一證據。再者，在證據法則上，即證據資料尚有對被告有利
    之存疑時，如無法依客觀方法排除此項合理之可疑時，依「罪疑利益歸被告原則
    」，不得以此項證據資料作為有罪判決之依據。再者，認定被告有罪之事實應憑
    證據；如未能發現相當之證據，或證據不足以證明，自不能以推測或擬制之方法
    ，以為裁判之基礎；且認定事實所憑之證據，其為訴訟上之證明，須達於通常一
    般人均不致有所懷疑，而得確信其為事實之程度者，始得據為有罪之認定；倘其
    證明尚未達到此一程度，而有合理之懷疑存在時，尚難為有罪之認定基礎；苟積
    極證據不足為不利於被告事實之認定時，即應為有利於被告之認定，更不必有何
    有利之證據（最高法院三十年上字第八一六號、四十年台上八六號、七十六年台
    上字第四九八六號判決參照）。徵諸被告既無自證己罪之義務，更無自證無罪之
    義務，此乃當然之法理。
五、經查：關於傷害部分，自訴人所提證人吳仁鎮到庭證稱：三月二十三日，彼等在
    桃園市○○街被告之家中用餐，因自訴人和被告口角，其看不過去，才推自訴人
    去撞牆壁，並非被告所唆使等語，顯與卷附和解書所載「由於基於乙○○找本人
    （吳仁鎮）相助，本人一時失察，將丙○○毆傷」云云不合，證人所述與和解書
    內容既有矛盾，該證人及和解書，自不能作為不利被告事實認定之依據。何況，
    當證人證明上情時，自訴人才改稱基隆、桃園兩次被打在同一天，有人向其表示
    是被告叫人來毆打云云；茲自訴狀最初所指之傷害與證人所稱之傷害，既係不同
    時間，不同地點，卷附診斷書之傷害，又非證人所造成；如此不相關聯之證據，
    如何證明被告教唆他人傷害自訴人？其次，關於詐欺部分，投保與否，被告有權
    自行決定，投保本身，被告不但未取得任何財物，自訴人尚且自承其投保尚由被
    告代其付費；準此，被告縱有勸告自訴投保之行為，亦無涉詐欺取財之罪責。復
    次，關於侵占及背信部分，自訴人於八十九年十一月九日自訴理由狀中，坦承被
    告常請自訴人飲酒，予以金錢資助，並自承被告將其送到大陸，彼等是一同前往
    開戶等情，經本院提示卷附債務單，對其中記載「三萬現金」，代理人亦不諱言
    是自訴人去大陸，被告交付自訴人使用。準此，被告辯稱自訴人陸陸續續向其要
    錢，其共支付十餘萬元，並非無稽，顯非臨訟編造可比。何況，自訴人自承該一
    ０七萬元提出後，被告只交付其七萬餘元，設被告有意侵占，衡情豈又可能交付
    自訴人七萬餘元？再觀之被告所提「丙○○之誣告是甲○○所唆使」一文所指內
    容，被告與自訴人、代理人、翁金國關於投保之行為，似有不法意圖存乎其間，
    則其所辯提款之後，代理人分得三十六萬六千元、翁金國分得二十七萬元乙節，
    其已事先支付乙節，尤非不可能。申言之，此部分被告所辯內容，言之成理而有
    可能存在，就客觀而言，即為有利被告之合理可疑存在，在無客觀方法以排除此
    項合理可疑時，依前述罪疑利益歸被告原則，應為有利於被告之認定，無從推定
其有侵占或背信之犯行。此外，復查無其他積極證據足以證明被告有被訴之犯行
    ，揆諸前述規定，不能證明被告犯罪，自應為其無罪之諭知。
六、至於本案相關人員之間，有無不法行為存在，檢察官依刑事訴訟法第三百三十六
    條第一項之規定收受本案判決時，自可斟酌進行偵查與否，併此說明之。
七、據上論結，應依刑事訴訟法第三百四十三條、第三百零一條第一項而判決如主文
    。
中      華      民      國    九十      年      四      月      九      日
                                    台灣基隆地方法院刑事庭
                                        法  官  陳  志  祥
右正本證明與原本無異。
如不服本判決，應於送達後十日內，向本院提出上訴狀。
中      華      民      國    九十      年      四      月    十三      日
                                        書記官  陸  清  敏


司法院資訊處製作；財團法人民間司法改革基金會備份。
